臺灣高雄地方法院刑事判決             100年度選訴字第54號
公  訴  人  臺灣高雄地方法院檢察署檢察官
被      告  張定賜
選任辯護人  張宗隆律師
上列被告因違反公職人員選舉罷免法等案件，經檢察官提起公訴
（99年度選偵字第98號），本院判決如下：
    主  文
張定賜犯公職人員選舉罷免法第九十八條第二項之強制未遂罪，
處有期徒刑拾月，褫奪公權壹年。
    事  實
一、張定賜與張明富係堂兄弟關係，張定賜知悉張明富表態欲登
    記參選99年度第1 屆高雄市大樹區水安里里長，因不欲張明
    富登記參選，乃於民國99年7 月初某日，向張明富提議放棄
    登記參選（放棄競選），然張明富予以拒絕。張定賜於99年
    7 月15日上午10時許，前往張明富位在高雄縣大樹鄉（現改
    制為高雄市大樹區○○○路85巷5 號住處欲勸退張明富，適
    張明富未在家，張定賜乃在張明富上開住處前，向張明富之
    妻鄭茗珺要求轉告張明富放棄競選里長，然為鄭茗珺堅拒稱
    ：你要我轉告我先生不要選，我堅持要我先生選等語，張定
    賜因多次勸退張明富未果，心生不滿，竟基於傷害及恐嚇，
    並以脅迫使張明富放棄競選之犯意，對鄭茗珺恫嚇稱：要打
    死你並粘在地上等語，使鄭茗珺心生畏懼，致生危害於其生
    命、身體安全，復抓住鄭茗珺頭髮，徒手毆打鄭茗珺頭部，
    鄭茗珺因此倒地，受有右頭頂壓痛5X5公分、左頰壓痛5X5公
    分及黏膜出血0.5X0.5公分、左胸紅腫5X6公分、右上臂壓痛
    及瘀血3X3 公分等傷害，嗣張明富經鄭茗珺通知後趕返家門
    ，張定賜竟當著張明富面前，仍大聲稱：「你以為你穩的，
    很好，『林杯』（台語發音，自稱為你老爸之意）定賜仔今
    天要怎樣，你原本就不想要中的…」，並承前恐嚇犯意，接
    續作勢向前毆打鄭茗珺，而以該寓有加害身體安全之動作，
    使鄭茗珺心生畏懼，致生危害於其身體安全，並向張明富稱
    ：「她說是她偏偏叫你出來選，不然沒人要你出來，跟我『
    嗆度』（台語發音，指嗆聲、放話）…」，以此方式欲逼迫
    張明富放棄競選，惟仍經張明富堅定表明參選，張定賜此舉
    因而未得逞。
二、案經鄭茗珺訴由告訴暨臺灣高雄地方法院檢察署檢察官指揮
    法務部調查局高雄市調查處及高雄市政府警察局仁武分局報
    告偵辦。
    理  由
壹、證據能力部分：
    本判決所引用之證據資料（詳後引用之各項證據），其中係
    屬傳聞證據部分，縱無刑事訴訟法第159條之1至第159條之4
    或其他規定之傳聞證據例外情形，因均經當事人、辯護人於
    法院調查證據時，知有第159條第1項不得為證據之情形，而
    未於言詞辯論終結前聲明異議，本院審酌上開證據作成時並
    無不合法定程序之情形，認為適當，依刑事訴訟法第159 條
    之5 第1項、第2項之規定，為傳聞法則之例外，應有證據能
    力。
貳、實體部分
一、訊據被告張定賜矢口否認有上開傷害及恐嚇，並以脅迫使他
    人放棄競選之犯行，辯稱：我之前曾經因為張明富告訴張金
    清說他出來選也選不上，認為這樣破壞親戚情誼，有去找張
    明富談，但我從來沒有去勸退張明富；事發當日，我是因與
    土地被占用問題去找張明富的母親談，與鄭茗珺因此起口角
    ，但是絕對沒有傷害鄭茗珺，也沒有出言恐嚇說『要打死你
    並粘在地上』，張明富回家後，我也沒有談到退選的事，更
    沒有作勢毆打鄭茗珺情形云云。然查：
(一)、被告於99年6月間張明富表態欲登記參選第1屆高雄市大樹區
    水安里里長後，於99年7 月初極力向張明富表示希望張明富
    放棄登記參選里長，要張明富不要選云云，然張明富均予拒
    絕一情，業經證人張明富於偵查中先後證稱：「張定賜知道
    我要選後就找透親戚朋友叫我不要選，後來有2 次（日期我
    忘記了），最近一次是我太太被打前幾天，在我家旁邊，他
    跟我說叫我不要選…，他還會叫另外一個參選人許龍鱗不要
    選，他要我有百分之八十的勝算再出來選，叫我不要出來選
    ，我如果硬出來選要讓我落選」；「他當時說叫我不要選…
    ，並說如果我堅持要選也不會當選。」等語明確（99年度選
    他字第32號卷，下稱偵一卷第38頁；99年度選偵字卷第194
    號卷，下稱偵三卷，第19頁）。被告張定賜雖辯稱：99 年7
    月15日前，未曾要張明富退選，僅曾因張明富透過張錦祥（
    張金清之子）要求張金清（事發當時現任水安村村長《嗣改
    制水安里》，為張明富、張定賜宗族長輩）不要出來選，認
    為傷害親戚情誼找過張明富談云云，然證人張明富於偵查及
    本院審理中證述時均否認被告曾與其談及張金清一事（偵三
    卷19頁、本院卷212 頁），且證人張金清亦於偵查及本院審
    理中均證稱：張明富並沒有勸我不要選，我也未曾告訴被告
    張明富勸我不要選等語（偵一卷73頁、本院卷119背面），
    堪認被告上開辯解，並非事實，尚難採信。
(二)、被告與張明富商談放棄競選遭拒後，於99年7 月15日上午10
    時許，前往張明富住處，欲找張明富未遇，乃要鄭茗珺轉告
    張明富不要出來選里長，然為鄭茗珺堅拒稱：你要我轉告我
    先生不要選，我堅持要我先生選等語，張定賜心生不滿，對
    鄭茗珺以言語恫嚇：要打死你並粘在地上，不會讓你家人好
    過等語，復毆打鄭茗珺致鄭茗珺受有事實欄所示傷害，張定
    賜並對接獲通知趕返之張明富，大聲稱：「你以為你穩的，
    很好，『林杯』（台語發音，自稱為你老爸之意）定賜仔今
    天要怎樣，你原本就不想要中的…」，作勢要衝上前毆打鄭
    茗珺，並向張明富稱：「她說是她偏偏叫你出來選，不然沒
    人要你出來，跟我『嗆度』…」，以此方式脅迫張明富放棄
    競選，惟因張明富仍參選而未得逞等情，業經證人鄭茗珺於
    偵查及本院審理中證稱：「15日早上，張定賜來我家，他一
    來就很大聲，說我先生（即張明富）不敢跟他見面，都在閃
    我，叫我先生不要再選…我說我支持我先生再出來選里長為
    民服務，…他走到我面前，手指就指著我的額頭說原來是你
    ，你死定了…，一定要打死你黏在地上，…他就很快的用他
    的左手抓住我的頭髮，用右手打我的下顎，我女兒（即張意
    婷）從屋內聽到跑出來，我被推倒在地上，張意婷扶我起來
    ，我進去打電話，…直到我先生從外回來，張定賜還是一直
    在外面咆哮，我走到外面，他又作勢要打我，我先生跟他說
    你打她有什麼用…」（偵一卷35頁、偵三卷20-21 頁）；並
    於本院審理中仍堅稱上情，且略證稱：「張定賜有說要我先
    生不要選，我說支持我先生出來選這些話，張定賜說他一定
    要打死我並粘在地上；張定賜也有在張明富面前有作勢要打
    我的情形」（本院卷260頁至264頁）等語明確。
(三)、另證人張意婷（張明富、鄭茗珺之女）於偵查及本院審理中
    證稱：當時我是在樓上聽到有爭吵的聲音，有聽到被告罵說
    我要打死你，那時我就衝下樓了。那時聲音斷斷續續，但我
    還有聽到被告說『妳叫張明富回來，妳叫他回來，不然我就
    打死你』，我下樓我就看到被告揮拳打我媽媽（即鄭茗珺）
    ，抓我媽媽頭髮，我媽媽倒在地上。我帶我媽媽去巷口診所
    量血壓，醫生說無法處理，我們就回來，請我爸爸（即張明
    富）帶我媽媽去醫院檢查，當時被告有說這小傷為何要去醫
    院，又揮拳作勢要打人，我說你憑什麼打人等語（見偵一卷
    37-38頁、本院卷264-266頁）。並經證人即被害人張明富於
    偵查中、本院審理中證稱：我接到鄭茗珺電話說張定賜打他
    ，我就趕回家，…我有質問張定賜為何打鄭茗珺，…他當日
    主要來是叫我不要出來選，他還作勢要再打鄭茗珺，但被我
    推開，後來我載鄭茗珺去醫院，被告打鄭茗珺是因為鄭茗珺
    挺我出來競選，我有考慮如果繼續參選，被告會不會繼續傷
    害我的家人，但因為很多人鼓勵，我仍繼續參選；我回來後
    ，鄭茗珺告訴我張定賜打她，我問張定賜為何打她，鄭茗珺
    說張定賜本來要我下來，但我沒有在家，張定賜說希望我不
    要參加這次水安里里長選舉等語（偵一卷38-39 頁、偵三卷
    19-20頁、本院卷212反面）。
(四)、揆諸上開證人證述情節大致相符，且有告訴人鄭茗珺於99年
    7 月15日上午11時50分就診驗傷之陳中柱外內科醫院診斷證
    明書1 份在卷可參，而由上開驗傷診斷證明書記載之右頭頂
    壓痛5X5公分、左頰壓痛5X5公分、黏膜出血0.5X0.5 公分、
    左胸紅腫5X6公分、右上臂壓痛及瘀血3X3公分等傷害以觀，
    核與證人鄭茗珺、張意婷證述鄭茗珺遭被告毆打所可能遭受
    之傷害相符。再參以張明富返家後欲載身體不適鄭茗珺至大
    醫院就診前，被告張定賜於張明富住家前與張明富對話之經
    過情形，業經證人張明富之子予以錄音，經本院勘驗該現場
    錄音光碟顯示：
    「張定賜：你認為你穩的，很好，『林杯』（你老爸）定賜
              仔今天要怎樣，你原本就不想要中的，我現在知
              道，我叔叔在嗎？你爸在嗎？叫他出來，我現說
              得是較早的，我5 萬、10萬元馬上拿給他，什麼
              還不夠…（…聽不清楚）。
      張明富：妳要去哪裡？
      鄭茗珺：我要去給人看。
      張明富：等一下，等一下。
      張定賜：去給人看，去住院啦，一下子而已就要去給人看
              ，去住院啦，看有沒有怎樣。
      鄭茗珺：都流牙齒血了。
      張定賜：流牙齒血，『林杯』打…（…以下發音聽不清楚
              ），這裡都黑青（指瘀血）了，幹妳娘。
      張明富：等一下，等一下我再載妳去。
      張定賜：你看，這裡很多人在這，你看黑青，留牙齒血，
              流牙齒血。
      張明富：沒關係，流牙齒血我再載去給人家看，沒有關係
              。
      張定賜：流牙齒血，『林杯』這裡連紅都沒有，妳再說我
              …（聽不清楚），流牙齒血。
      鄭茗珺：有什麼事情用說的。
      張定賜：他去報案，我等你啊。
      張明富：你○（因此部分是多人同時對話，聲音互相干擾
              ，聽不清楚）她哪有用。
      張定賜：她去報案，我等你啊，去住院阿，吃我這麼夠。
      張明富：她流牙齒血我再載去給人家看。
      張定賜：她給我『嗆度』（指嗆聲、放話之意）
      鄭茗珺：我哪有給你『嗆度』
      張意婷：你怎麼打人，他是我媽媽耶
      張定賜：她說是她偏偏叫你出來的。不然沒人要你出來，
              跟我『嗆度』到這樣，我說也不是我在選（結束
              ）
    （以上全程是以台語對話，無法翻譯部分，以引號表示）」
    ，有本院100年7月28日勘驗筆錄1份在卷可參（本院卷136-1
    39頁），且被告並不否認確實有與張明富、鄭茗珺為上開對
    話（見99年度他字第3065號卷下稱偵二卷第38頁、本院卷13
    8 頁）。觀以上開對話內容，被告於鄭茗珺表示欲就醫時，
    即稱：「去給人看，去住院啦，『一下子』而已就要去給人
    看」，顯係指衝突過程只有一下子而已，諷刺鄭茗珺理應傷
    勢不重，並不需要去看醫生，倘被告與鄭茗珺未曾有任何肢
    體衝突，被告何以會為上開諷刺等語；又被告於上開對話中
    另有稱：「流牙齒血，『林杯』打…（聽不清楚），這裡都
    黑青（指瘀血）了」等語，雖被告辯稱：於上開錄音中，所
    謂『林杯』打…（…發音模糊聽不清楚），是指被打云云，
    然姑不論上開字句後半段雖有部分發音聽不清楚，然仍可清
    晰聽聞並無「被」打之「被」的發音，復觀以整體錄音內容
    並被告歷次陳述亦無提及被告自身有被毆打之情形，上開字
    句顯無可能是指被告自己被打甚明，再觀以上開字句之下文
    ，被告強調鄭茗珺會有流牙齒血！自身連「紅」（指紅腫）
    都沒有！堪認上開字句是指如鄭茗珺會牙齦流血，自己都還
    會有瘀青之意呢，言下之意顯在反諷鄭茗珺小題大作，而同
    時寓有自己確有出手之意，更足認被告確有毆打鄭茗珺，否
    則何以面對鄭茗珺要就醫之表示，會為上開譏諷言語；再被
    告於上開對話過程中，有作勢毆打鄭茗珺一情，業經證人張
    明富、鄭茗珺、張意婷證述詳盡，且對話中確有證人張意婷
    尖叫「你怎麼打人，他是我媽媽耶」，顯然被告於當下有作
    勢毆打之舉，否則張意婷當不致立即尖叫阻止；再者，由被
    告於對話中不斷提及「你認為你穩的，很好，…你原本就不
    想要中的」；「她說是她偏偏叫你出來的。不然沒人要你出
    來，跟我『嗆度』到這樣，我說也不是我在選」等關於選舉
    及鄭茗珺支張明富登記參選之言語，足以佐證當時張定賜確
    有談及張明富競選與否之相關事宜，更足認定證人鄭茗珺、
    張明富、張意婷上開證述情節，並非虛妄。此外，證人鄭茗
    珺一方確實有電話報案，並由員警梁華忠到場處理一情，亦
    經證人即員警梁華忠到庭證述明確（本院卷120 頁），益徵
    證人鄭茗珺、張明富、張意婷並非渲染，誇大，被告涉案情
    節，更無設詞誣陷被告。被告空言否認有傷害、恐嚇鄭茗珺
    ，並且於張明富面前仍作勢毆打鄭茗珺，而藉此等脅迫方式
    ，使張明富放棄競選，辯稱：沒有恐嚇、傷害鄭茗珺，我根
    本沒有作勢毆打鄭茗珺，也沒有跟張明富提到退選的事云云
    ，顯屬卸責之詞，無可採信。至公訴人雖依證人鄭茗珺警詢
    中證言認被告尚有恐嚇：「不會讓你家人好過」云云，然證
    人鄭茗珺於偵查及本院中證述均未提及此，證人張意婷歷次
    亦未證述，此部分無其餘佐證，尚難認有據。
(五)、被告固又辯稱：當日去張明富家只是因土地糾紛問題，根本
    沒有提到張明富選舉的事，現場為張明富住家，有張明富家
    屬在，豈有可能去恐嚇、傷害鄭茗珺；張明富回來後，員警
    已有在場，不可能為不利張明富、鄭茗珺一之舉，況且張明
    富於審理中已作證張定賜說『你認為你穩的』是氣話；另鄭
    茗珺於法院審理中作證前後不符，可信度存疑云云，然：
  1.被告於99年7 月初極力向張明富表示希望張明富放棄登記參
    選里長，然為張明富拒絕一情，業如前述，而於99年7 月15
    日，被告如何要鄭茗珺轉告張明富退選一情，經鄭茗珺堅拒
    後，以前開言語恐嚇復毆打鄭茗珺，並於張明富返家後，仍
    不斷對張明富提及張明富要參選是認為自己很穩，甚作勢毆
    打鄭茗珺，表示：鄭茗珺說她偏偏叫你出來的話，是在放話
    挑釁等情，業經鄭茗珺、張明富、張意婷證述如前，並有扣
    案現場錄音光碟及上開卷附勘驗筆錄可證。被告如僅為土地
    糾紛而至張明富家與張明富母親商談，而未提及張明富退選
    事宜，鄭茗珺豈可能會對被告告以「我堅持要我先生選」等
    語，被告又何可能會認為此乃放話挑釁之語，甚對返家之張
    明富稱：鄭茗珺支持參選的話是在『嗆度』（嗆聲、放話）
    云云，是以，堪認被告辯稱：當日絲毫未提及張明富退選一
    事云云，顯與事實不符，無可採信。又證人張明富雖於本院
    審理中證稱：我回家後，張定賜未提到任何選舉的話，於上
    開錄音過程中，張定賜所說『你認為你穩的』是氣話等語（
    本院卷215 頁），然其上開證言與錄音內容不符，且證人張
    明富於偵查中已證稱被告當日到場主要目的是要其退選等語
    明確（偵三卷20頁），嗣於本院審理中翻異前詞所為上開證
    述，應係基於親戚情誼，迴護被告之詞，尚無可採。
  2.本件確實經證人鄭茗珺委張明富報警處理，而經員警梁華忠
    到場後，鄭茗珺已至住家內休息，因張定賜、張明富住家鄰
    近，因此衝突，雙方都各有親朋好友約十人到場關注，並互
    相爭吵，老人家間有在吵歸還土地的事，嗣張明富方到場，
    鄭茗珺亦是後來再出現住家前等情，為證人即到場處理員警
    梁華忠，及證人鄭茗珺、張明富證述（本院卷120至121頁反
    面、261-263頁、212-213頁）明確。員警到場後，雙方親友
    多人已因趕抵關注而互相爭吵，在被告、鄭茗珺未說明衝突
    起因之情形下，雙方親友自會各提出以往恩怨而爭吵，是以
    ，縱然梁華忠員警到場有聽聞雙方親友爭吵土地問題，及證
    人張明富證稱：回家時有聽到張明富之母與被告爭吵土地問
    題，被告有向張明富之父說借錢交保的事等語（本院卷 213
    頁），亦無從推斷被告係因土地問題至張明富住處，更無從
    認定被告當日未曾提出要張明富放棄競選之表示；況當時因
    畏懼之故，無人向到場員警說明真實衝突原因，此據證人張
    明富證稱：「警察到場後，大家怕惹事，沒有人告訴警察現
    場發生什麼事」等語明確（本院卷213 頁），故而員警梁華
    忠顯係因未經告知，不瞭解真正事發經過，方僅認知雙方係
    因土地爭吵；又員警梁華忠雖未證述曾見被告有作勢毆打鄭
    茗珺，並另證稱未見鄭茗珺受有傷害等語（本院卷120 頁）
    ，然鄭茗珺受傷部位、情形本不易一見即知，員警梁華忠既
    未經真實告知事發經過，對鄭茗珺是否受傷此未加特別注意
    ，因而誤會鄭茗珺並無受傷，自有可能，又在張明富返家後
    ，要將鄭茗珺送醫前，被告仍有作勢毆打鄭茗珺，並表示鄭
    茗珺支持張明富參選言論是在『嗆度』（放話嗆聲）之舉，
    有前開卷附現場錄音光碟勘驗筆錄可參，應屬真實，業如前
    述，惟因在場之人眾多，人多嘴雜，員警梁華忠因此未能完
    全注意現場所有動態，而未能陳述此部分之情事，亦合情理
    ，尚難以此為有利被告之推斷。至證人張金清雖於本院審理
    中證稱：據了解張定賜與張明富99年7 月15日衝突是因買房
    子糾紛等語，然證人張金清亦自承事發當日並未在場（本院
    卷129 頁），此等聽聞之證詞，應係傳聞證據，並無證據能
    力，而無可採。
  3.按人之記憶有限，對事情之經過，本會因時間經過而記憶稍
    有模糊，觀證人鄭茗珺就因拒絕轉告張明富放棄競選，遭被
    告恫嚇、毆打，並張明富趕返家門，被告仍作勢要衝上前毆
    打鄭茗珺等主要情節，於較接近事發時之偵查中證述始終如
    一，縱於本院審理中一度證稱：是99年7 月15日一開始沒有
    提到選舉的事，後來打我時才說到不要我先生參選的事，警
    察到時被告還有說要打死我黏在地上等語（本院卷 260-261
    頁），顯係因事發已久，記憶稍有模糊之故，況證人鄭茗珺
    嗣業已更正稱：被告打我之前就有說要我先生不要出來選，
    打我時也有說恐嚇的話等語（本院卷262 反面），故尚難以
    此細節上之出入，即質疑證人鄭茗珺證述之可信度。
  4.綜上，被告上開辯解，均屬事後卸責之詞，無可採信。
(六)、按（修正前）公職人員選舉罷免法第90條第1項第1款（即修
    正後之第98條第1項第1款）之妨害他人競選（或使他人放棄
    競選）罪，係以強暴、脅迫或其他非法方法，妨害他人競選
    或使放棄競選為其構成要件。其規範類型與刑法第142 條之
    妨害投票自由罪相當。其所謂強暴，係指以有形之暴力行為
    強加諸被害人之身體，或對物加以暴力，而間接侵及被害人
    身體，以抑制其行動自由者；所謂脅迫，係指以言詞或舉動
    威嚇要脅，使生恐怖不安之心，迫使被害人就範者而言；而
    「其他非法方法」，係指與強暴、脅迫相類似之不法方法而
    言（最高法院96年度台上字第4015號判決意旨參照）。公訴
    人認被告係幫助許龍麟以同額競選水安里里長而為上開行為
    ，固為被告所否認，且證人許龍麟亦到庭證稱並未要求被告
    勸張明富退出選舉等語明確（本院卷117 頁反面），而證人
    張明富雖曾證稱：推測是許龍麟叫被告出來勸退的云云，然
    證人張明富既明白證稱此部分是屬推測之詞，自無證據能力
    ，故公訴人此部分認定，尚屬無據。然被告確有於99年7 月
    15日前數日即向已表態參選里長之張明富要求放棄登記參選
    ，且於99年7 月15日至張明富住處，未遇張明富，即不斷表
    示張明富故意躲避，而要求鄭茗珺勸退張明富，遭拒絕後，
    竟出言恫嚇並毆打鄭茗珺，並要鄭茗珺趕快要張明富返家，
    而於張明富返家後，仍不時告知張明富不要以為自己穩得（
    指會選上），甚且告訴張明富其妻鄭茗珺拒絕勸退張明富之
    言語係在『嗆度』（台語），顯然係以此傷害、恐嚇張明富
    至親之脅迫方式，使張明富產生恐怖不安之心，放棄競選，
    此業據張明富證稱：「被告打我太太是因為我太太挺我出來
    競選，我有考慮如果繼續參選，被告會不會繼續傷害我的家
    人」等語明確如前，不問被告此舉背後另欲達成何目的，亦
    不問張明富嗣因各方鼓勵等各種因素，仍登記參選並持續競
    選，而未得逞，然被告主觀上確有以脅迫使張明富放棄競選
    之犯意，已甚明顯，而堪認定。
(七)、被告雖另辯稱：本件事發時離選舉尚有5 個月之久，並無公
    職人員選舉罷免法第98條之適用云云。按公職人員選舉罷免
    法第98條第1項第1款後段規定以強暴脅迫或其他非法方法使
    「他人」放棄競選，被害人之用語本非以「候選人」為限，
    再者，對照公職人員選舉罷免法第97條第1 項規定：「對於
    候選人或具有候選人資格者，行求期約或交付賄賂或其他不
    正利益，而約其放棄競選或為一定之競選活動者，處三年以
    上十年以下有期徒刑，併科新臺幣二百萬元以上二千萬元以
    下罰金」，該第97條第1 項係規範以賄賂方式約為放棄競選
    ，而行賄對象係指「候選人或具有候選人資格者」，而公職
    人員選舉罷免法第98條第1項第1款後段則以強暴脅迫或其他
    非法方法使「他人」放棄競選，故此指施強暴脅迫等方式之
    對象「他人」，必然包括候選人及具有候選人資格者無疑，
    又公職人員選舉罷免法第98條其立法目的係為選舉之合法性
    及公平性，而一般選舉過程，從候選人表態參選起，分經公
    告選舉、候選人登記、公告候選人名單、投票日等競選活動
    階段，依公職人員選舉罷免法第31條第1 項規定，經登記為
    候選人者，不得撤回其候選人登記；同條第4 項規定，經登
    記為候選人者，於登記期間截止後遷出其選區或除籍者，不
    影響其候選人資格，並仍在其原選區行使選舉權。是具有候
    選人資格之人，一經登記完成後，即當然成為該選區之候選
    人，蓋是否具有候選人資格，端視其是否符合同法第3章第3
    節之候選人積極及消極資格之規定，若為不符合資格者，不
    因選務機關之公告而取得候選人資格，至符合資格規定並已
    依法辦理登記者，選務機關亦無權拒絕將其列冊公告，倘須
    至候選人申請登記時，始有公職人員選舉罷免法第98條適用
    ，因一旦登記完成，倘符合資格，即須列冊公告為候選人，
    無法撤回登記，所謂放棄競選僅係放棄競選活動，而於登記
    參選前，如施以強暴脅迫等不法手段，甚可迫使有意願參選
    者放棄登記參選之競選活動，則若僅限候選人方為公職人員
    選舉罷免法第98條第1項第1款後段規定使他人放棄競選罪之
    「他人」，無寧使公職人員選舉罷免法第98條第1項第1款後
    段適用機會大減，立法目的成空，是99年度第1 屆高雄市大
    樹區水安里里長選舉，雖係於99年9 月13日至17日始為候選
    人申請登記等事實，有高雄市選舉委員會99年9月9日高市選
    一字第0990450233 號公告在卷可稽（本院卷第200頁），然
    仍有公職人員選舉罷免法第98條第1項第1款後段之適用甚明
    ，被告此部分辯解，亦屬無據。
(八)、綜上所述，本件事證明確，被告犯行堪以認定。
二、核被告所為，係犯刑法第277條第1 項傷害罪、同法第305條
    恐嚇危害安全罪、公職人員選舉罷免法第98條第2項、第1項
    第1 款後段之強制未遂罪。另公職人員選舉罷免法第98條之
    強制罪，原即有妨害他人行使權利之本質，而刑法第304 條
    之強制罪，與公職人員選舉罷免法第98條之強制罪，皆規範
    處罰同一之妨害他人行權利之行為，屬法規競合，後者為前
    者之特別規定，依特別法優於普通法原則，優先適用公職人
    員選舉罷免法第98條之強制罪。被告於同一時地，傷害、恐
    嚇張明富妻子鄭茗珺，並以此方式脅迫張明富放棄競選，其
    所犯傷害、恐嚇罪各與公職人員選舉罷免法第98條第2 項、
    第1項第1款後段之強制未遂罪，成立想像競合關係，應從一
    重以公職人員選舉罷免法第98條第2 項強制未遂罪處斷。被
    告已著手以脅迫使他人放棄競選而不遂，為未遂犯，爰依未
    遂犯之規定減輕其刑。審酌被告與張明富、鄭茗珺夫妻為親
    戚關係，被告竟以傷害、恐嚇鄭茗珺等脅迫方式，脅迫使張
    明富放棄競選，雖張明富仍予參選而未得逞，然對破壞選舉
    公平性，妨害國家民主政治正常發展甚鉅，且對告訴人鄭茗
    珺所生危害非輕，復被告始終否認犯行之態度，並考量被告
    犯罪手段、素行、生活狀態、智識能力等一切情狀，量處如
    主文所示之刑。並依公職人員選舉罷免法第113條第3項規定
    ，宣告褫奪公權1年。
據上論斷，應依刑事訴訟法第299 條第1 項前段、公職人員選舉
罷免法第98條第2 項、第1 項第1 款後段、第113 條第3 項，刑
法第11條前段、第277 條第1 項、第305 條、第55條、第25條第
2 項、第37條第2 項，判決如主文。
本案經檢察官張貽琮到庭執行職務。
中    華    民    國   100    年    11    月    21    日
                  刑事第一庭    審判長法  官  黃三友
                                      法  官  莊珮吟
                                      法  官  陳億芳
以上正本證明與原本無異。
如不服本判決應於收受判決後10日內向本院提出上訴書狀，並應
敘述具體理由。其未敘述上訴理由者，應於上訴期間屆滿後20日
內向本院補提理由書(均須按他造當事人之人數附繕本)「切勿逕
送上級法院」。
中    華    民    國   100    年    11    月    22    日
                                      書記官  鄭於珮
附錄本案論罪科刑法條：
公職人員選舉罷免法第98條
以強暴、脅迫或其他非法之方法為下列行為之一者，處5 年以下
有期徒刑：
一、妨害他人競選或使他人放棄競選。
二、妨害他人為罷免案之提議、連署或使他人為罷免案之提議、
    連署。
前項之未遂犯罰之。
中華民國刑法第305條
（恐嚇危害安全罪）
以加害生命、身體、自由、名譽、財產之事，恐嚇他人致生危害
於安全者，處2年以下有期徒刑、拘役或3百元以下罰金。
中華民國刑法第277條
（普通傷害罪）
傷害人之身體或健康者，處3 年以下有期徒刑、拘役或1 千元以
下罰金。
犯前項之罪因而致人於死者，處無期徒刑或7 年以上有期徒刑；
致重傷者，處3 年以上10年以下有期徒刑。